臺灣高等法院民事判決　九十一年度上字第六一四號
　　　上　訴　人　甲○○
　　　　　　　　　柯銘泉
　　　送達代收人　林金鈴律師
　　　被上訴人　　乙○○
　　　訴訟代理人　游錦隆
右當事人間請求返還借款事件，上訴人對於中華民國九十一年六月二十一日臺灣板橋
地方法院九十年度訴字第二四九號第一審判決，提起上訴，本院判決如左：
    主    文
上訴駁回。
第二審訴訟費用由上訴人負擔。
    事    實
壹、上訴人方面：
一、聲明：
    (一)原判決對於上訴人不利部分，該部分之假執行及訴訟費用之裁判，均廢棄。
    (二)前開廢棄部分，被上訴人在第一審之訴及假執行之聲請，均駁回。
二、陳述：除與原判決記載相同者，茲引用外，補陳略稱：
    (一)原審以調查局調科貳字第○九一○○○六七○二○號鑑定通知書為證，認定系
      爭借據原件上之簽名，與上訴人之離婚附帶條件協議書、向世華聯合商業銀行
      辦理借款之授權轉帳約定書、授權書上之上訴人簽名均相同為由，而認系爭借
　　　據係上訴人所簽名，應堪認定云云。惟查：1.刑事警察局在另案（即原審八十
　　　九年度訴字第一九○五號、本院九十年上字第五四三號）所為之鑑定，固然草
　　　率不實，尚將字跡來源及比對情形列表，並對已為比對部分標示究以何筆劃之
　　　特徵比對。2.上開調查局之鑑定通知書則不然，僅於鑑定結果欄，敘明「甲類
　　　筆跡與乙類筆跡比對結果，筆劃特徵相符，判為同一人所書」，至若究係以乙
　　　類筆跡（離婚附帶條件協議書、庭寫、授權轉帳約定書、授權書）之何一件與
　　　甲類筆跡（民國七十七年三月二日借據）相比對？及比對之特徵為何？相符之
　　　處又何在？均未據列表敘明，如何能昭信服？3.原審另以上開顯具爭議性之「
　　　調查局鑑定通知書」為據，認定借據「甲○○」三字確係上訴人之親筆後，據
　　　此循環論證，稱上訴人確有向被上訴人借款云云，自是違誤。
    (二)縱「調查局鑑定通知書」之鑑定結果無誤，被上訴人亦無法證明其確有「交付
      」金錢予上訴人之事實，而應為其敗訴之判決。查：1.借貸契約係要物契約，
      有民法第四百七十四條第一項明文規定、刪除民法第四百七十五條、最高法院
      九十年四月十七日第四次民事庭會議意旨可參。本件，縱系爭借據非偽造，亦
　　　不得僅憑借據即認定確有借款事實，而應由貸與人負舉證責任，證明確有將款
　　　項「交付」上訴人之積極事實。原判決枉顧上開修正意旨、無視民事訴訟法第
　　　二百七十七條規定，顛倒舉證責任分配，有適用法規不當之違法。2.原審僅以
　　　借據內容載有「借到」乙語，即認被上訴人就已經交付系爭款項乙節已盡舉證
　　　責任，顯有不當，且被上訴人最初支吾其詞，無法自圓何以能一次交付如此巨
　　　額款項？又無法提出匯款或轉帳等紀錄之證據？於嗣後才又改口係交付現金，
　　　惟何以如此巨額款項能以現金交付？又未能提出證據，才又改口係多次交付，
　　　惟每次交付之金額、時間、地點，卻又未能明確交代，更遑論提出證據，被上
　　　訴人自始未能提出「交付金錢」之事實，原審竟僅以借據上之「借到」二字，
　　　認定有交付之事實，其認定顯屬草率。3.被上訴人其訴訟代理人游錦隆為證人
　　　，藉以證明交付借款之事實，惟游錦隆所言必然偏頗被上訴人，蓋游錦隆自承
　　　與被上訴人為同居關係，游錦隆前亦主張上訴人同於七十七年間向游錦隆借貸
　　　，而向法院起訴請求上訴人返還借款，游某所主張之借款事實及證據，均與本
　　　案如出一轍（臺灣板橋地方法院八十九年訴字第一九○五號案件、及本院九十
　　　年度上字第五四三號案件），是游錦隆所言必然偏頗被上訴人，顯然欠缺證明
　　　力，被上訴人除本件被上訴人之訴訟代理人為證據方法外，別無其他人證可以
　　　舉證，顯然無法證明其交付借款之事實。
    (三)被上訴人對借款經過所述之前後矛盾，亦可證所訴不實：1.被上訴人於民國 (
      下同) 八十九年八月十六日聲請發支付命令時，稱上訴人於七十七年三月二日
      向伊借款新台幣 (下同) 一百六十九萬二千元。2.被上訴人復於九十年一月八
      日準備書狀，稱上訴人於七十七年三月二日向伊借款一百十九萬二千元。3.被
      上訴人於九十年二月廿七日原審言詞辯論時，稱上訴人確係七十七年三月二日
      向伊借錢者，並稱「屢次催他（指上訴人）還錢，但是他都沒有還」云云。然
      ，言詞辯論庭時上訴人代理人指駁系爭借款一百六十九萬二千萬元，如何以現
      金一次交付？被上訴人始辯稱「是乙○○拿現金到我（指其訴訟代理人游錦隆
      ，亦為被上訴人之同居人）早餐店，委託我交給甲○○的，是分好幾次借的，
      每次二十萬或三十萬」云云，前後陳述矛盾，足證其偽，況每次借款皆二十萬
      或三十萬整數，並稱上訴人未償還本金及利息，則迄七十七年三月二日止，其
      積欠之金額理應為十萬或二十萬或三十萬之整數之倍數，如何係一百六十九萬
      二千元？
    (四)九十年二月廿七日原審言詞辯論時，上訴人代理人曾要求被上訴人提示借據原
      本，被上訴人代理人游某即提出系爭借據及本票原本各乙張，並另呈系爭借據
      及另案八十萬五千元借據影本各乙張。上訴人代理人否認真正後，詢以「二張
      借據（筆錄上固未記明借據之張數，但有錄音足證上訴人代理人所詢者為二張
      借據）和本票是何時簽發的」？被上訴人代理人游某則明白答「都是（即包括
      二張借據及本票）甲○○當面簽給我的，日期就是上面的日期」云云。依所言
      歸納：一百六十九萬二千元部分，係游某於借據所載之日期（七十七年三月二
      日）交付上訴人，並由上訴人當面簽名於借據。八十萬五千元部分，係游某於
      借據所載日期（七十七年九月廿日）交付上訴人，並由上訴人當面簽名於該借
      據。二百萬零七千元本票部分，係游某於票載之發票日（七十七年九月廿日）
      由上訴人當面簽發，並稱其金額即係二張借據算至發票日時所積欠之金額云云
      。然查：1.上開金額如何能以現金一次交付？如係銀行提領，如何無法舉證以
      實其說？2.二百萬零七千元本票部分縱使屬實，則被上訴人於七十七年三月二
      日已借上訴人一百六十九萬二千元（上訴人於七十七年五月十三日償還廿萬元
      ），被上訴人又於七十七年九月廿日借上訴人八十萬五千元，上訴人積欠金額
      應為二百廿九萬萬七千元，如何是二百萬零七千元之本票金額？3.被上訴人代
      理人於另案板橋地院審八十九年度訴字第一九○五號，本院九十年上字第五四
      三號言詞辯論時，改口稱該二百萬零七千元係截至七十八年一月十三日之金額
      ，並於審判長詢問「是否倒填日期」時，稱「確係倒填日期」，自與前述陳述
      互相矛盾。
    (五)系爭七十七年三月二日借據、與另案七十七年九月廿日借據相比對，被上訴人
      所訴顯違經驗法則，可證借據係偽造：上開文件據游某於原審自認「都是我寫
      的‧‧‧都是甲○○當面簽給我的，日期就是上面的日期」云云，然查：1.兩
      張借據除金額及日期外，其內容均為相同，竟一字不差，顯然可疑，故二張借
      據並非不同時所寫，而係同時偽造。2.縱謂七十七年九月廿日借據係依據七十
      七年三月二日借據謄錄而來，然七十七年三月二日借據上利息記載，已因上訴
      人要求，將一千二百元更正為一百二十元，何以七十七年九月廿日借據利息，
      仍記載一千二百元？3.兩造約定利息，另約定逾期加計百分之五十，足證重視
      之程度，甚至為借款重要條件之一，如有錯誤，理應蓋章或捺指印以示更正，
      然何以二張借據之更改處竟均未蓋章或捺指印？另名下指印何以僅蓋一小截，
      復故意使其模糊不清？（七十七年三月二日借據似以厚塗印泥之方法為之，七
      十七年九月廿日借據似故意以旋轉指頭之方法為之），如非意圖規避偽造之刑
      責，又何至於此？4.被上訴人誣稱指印係上訴人所故為，惟實係含血噴人之詞
      ，蓋如係上訴人所為，則又其又何至於不予聞問且仍將款出借？縱七十七年三
      月二日借據能得逞，但七十七年九月廿日又何能對此恝置不理？故知被上訴人
      所云，實顯違經驗法則。5.假設被上訴人確於七十七年三月二日借款予上訴人
      ，然上訴人分文未償，何以被上訴人願意於九月廿日再度借款予上訴人？
    (六)被上訴人於原審一再向法院強調，其與上訴人之交往係如何熟稔，閨中密友，
      雙方情摯密不可分，多年來在經濟上、感情上過人之交往，以說服法院系爭借
      據確實為上訴人親筆所簽，並認定上訴人一再質疑且否認之交付事實，關於借
      據、本票、日期、金額等多處可疑並且相互矛盾之事項，亦認定僅屬上訴人臆
      測之詞矣。惟查，被上訴人所言非實，且亦無法舉證以實其說，實則兩造非親
      非故，未有被上訴人所稱於經濟上、感情上過人之交往，上訴人有相關證人得
      以證明之；於被上訴人所提出之借據所載借款日期時，上訴人既無恆產可為被
      上訴人設定擔保，亦無任何連帶保証人，被上訴人竟肯相借款項高達一百六十
      餘萬元，於經驗法則或人情常理上，均極為不可思議。
    (七)上訴人於九十年二月廿七日答辯狀明白指摘「上訴人並未向被上訴人借款」，
　　　並於言詞辯論中就前開陳述爭執，指斥系爭借據、讓渡書、本票均屬虛偽，原
　　　法院卻認定「上訴人對於被上訴人此部分主張，並未為任何爭執」，遽而認定
　　　被上訴人主張為實在，顯然可議，況上訴人於另案板橋地院八十九年訴字第一
　　　九○五號、本院九十年上字第五四三號均有爭執。
    (八)利息消滅時效部分：除已據上訴人於原審為主張外，再度主張時效之抗辯。
貳、被上訴人方面：
一、聲明：上訴駁回。
二、陳述：除與原判決記載相同者，茲引用外，補陳略稱：
    (一)法務部調查局鑑定報告並無違誤，系爭借據確係上訴人親自簽署、用印。
    (二)被上訴人已交付金錢予上訴人：1.上訴人向被上訴人借款時，均係上訴人親自
      到訴外人游錦隆早餐店內取款，證人游錦隆可為證。2.依最高法院十七年上字
      第一二八號判例，上訴人於親筆於系爭借據載明「茲向乙○○借到新台幣壹佰
      陸拾玖萬貳仟元‧‧‧恐口說無憑，特立此據為證」，即明白表示收到借款，
      何以臨訟反悔，強行扭曲文字？3.本件借款既有證人、物證，則借貸之要物性
      合理確定之證明，上訴人猶否認兩造相識，並辯稱借據偽造、簽名筆跡偽造、
      鑑定報告未經比對云云，空言主張，不合舉證責任分配原則。4.民法第四百七
      十五條刪除，並不影響消費借貸法律要件，且最高法院六十九年台上字第三五
      四六號判例闡明消費借貸之「要物性」，與現行法律規定並無二致，縱事後有
      決議刪除上開判例，亦非否認消費借貸之「要物性」。
    (三)被上訴人對借款經過陳述，並無不實：1.本件借貸係上訴人於七十五年間陸續
      向被上訴人借款，且每次簽立借據交由被上訴人，然因利息計算繁雜，兩造遂
      於七十七年三月二日重行立據約定還款日期及利息之計算，並交還上揭便條予
      上訴人。2.被上訴人初次利用支付命令向債務人催討債務，以為僅略將兩造匯
      整借款日期說明即可，不知要將實體內容詳細列明，並非陳述前後不符或矛盾
      ，況上訴人尚於七十五年六月書立便條紙載明向被上訴人借款五萬元，可證兩
      造確實有小額借調金錢事實存在，並非被上訴人憑空捏造。
    (四)上訴人以被上訴人於原審提及本票簽發日期，主張系爭借據係偽造云云，顯不
      實在：1.系爭本票係被上訴人保障債權，事後於七十八年商請上訴人補行簽發
      ，其上金額二百萬零七千元，係應上訴人請求，將前所交付款項沖抵借款本金
      扣除清償款項後之總額（即一百六十九萬二千元加上八十八萬五千元，再扣除
      二十萬元、一萬元、二十萬元、五萬元、三萬元）。2.被上訴人首次臨訟，難
      免緊張，原審問及借據與本票日期，被上訴人僅聽為借據日期，故答覆「日期
      就是上面的日期」，誤指情節，業經被上訴人庭上解釋清楚。3.退萬步言，本
      票記載與本案無涉，上訴人不思反觀自身，猶就與本件無涉小節吹毛求疵，藉
      機否認借款，顯屬可議。
    (五)系爭借據猶上訴人親自簽署、用印，並無不實：1.系爭借據填載每萬元月息一
      千二百元，當時兩造均未發現填載錯誤，直迄同年九月份，雙方簽訂他案借據
      ，上訴人始發現約定利息書寫有誤，同時要求更改兩份借據。2.被上訴人不熟
      悉法律，不知應於改寫處重行捺印，此種更正有利於上訴人而非不利上訴人，
      上訴人於明知筆誤更正情況下，猶違反誠信原則，藉詞指摘被上訴人偽造系爭
      借據云云，顯昧於事實。3.系爭借據指印係由「上訴人」親自捺印，並非被上
      訴人，何來被上訴人故意捺印不清？此係無的放矢，隨口攀談之辯。4.依系爭
      借據文義觀之，上訴人只要在七十八年九月前全數清償本息即可，上訴人提早
      在清償期屆滿前部分清償，且兩造尚有互助會運作，被上訴人認為上訴人財力
      豐盈，始繼續借款予上訴人，何來違反常理繼續出借？
    理    由
一、被上訴人主張：上訴人於七十七年三月二日向被上訴人借款一百六十九萬二千元
    ，約定利息自借款日起算，按月每萬元計月息一百二十元，若逾期償還則利息每
    月加計百分之五十計算，清償日定於七十八年九月一日。詎被上訴人依約交付借
    款予上訴人後，上訴人竟未如期清償本息，除於七十七年五月十三日及七十八元
    一月十二日分別返還二十萬元及一萬元之本金外，迄今尚有一百四十八萬二千元
    之本金未付清，屆至八十九年八月十三日止之遲延利息亦積欠三百八十二萬零六
    百六十八元，迭催不理，又上訴人另於七十五年六月十九日向被上訴人借款五萬
    元，未約定利息，迄今亦未返還，爰依消費借款之法律關係請求上訴人返還借款
    一百五十三萬二千元及利息等語。並聲明：（一）上訴人應給付被上訴人一百五
    十三萬二千元，及其中五萬元部分，自九十年五月十五日起至清償日止，按年息
    百分之五計算之利息，及其中一百四十八萬二千元部分，自八十九年十月二十七
    日起至清償日止，按月以二萬六千六百七十六元計算之利息，並應給付被上訴人
    三百八十二萬零六百六十八元。（二）被上訴人願供擔保，請准宣告假執行 (原
    審判決上訴人應給付被上訴人一百五十三萬二千元，及其中一百四十八萬二千元
    部分，自八十四年八月二日起至清償日止，按週年利率百分之二十計算之利息，
    及其中五萬元部分，自九十年六月十九日起至清償日止，按週年利率百分之五計
    算之利息，並就被上訴人勝訴部分為准、免假執行之宣告。而駁回被上訴人其餘
    之請求，關於被上訴人敗訴部分，未據不服)。
二、上訴人則以：（一）上訴人並未向被上訴人借款。被上訴人應證明確有將一百六
    十九萬二千元借與上訴人，及其究係如何交付，又何以附加零頭二千元。況上訴
    人既未設定抵押權予被上訴人，亦無連帶保證人，雙方亦非親非故，被上訴人亦
    不可能會借款。被上訴人既謂自借款時起均未給付利息，且上訴人曾返還二十萬
    元，則為何未先扣利息？既曰：「利息自借款日起按月每萬元月息壹佰貳拾元計
    付，逾期加計百分之伍拾給付」，即「百分之伍拾」係於利息給付逾期時，即須
    「加計百分之伍拾」，並非以清期屆滿時仍未給付利息時始須「加計百分之伍拾
    」，否則何以遲至七十八年十月十三日起起始加計百分之伍拾。足證系爭借據確
    係偽造。被上訴人之所以故意於偽造之系爭借據上記載「七七．五．一三．貳拾
    萬元整」「七八．一．一二．壹萬元整」，稱上訴人已於七十七年五月十三日及
    七十八年一月十二日清償二十萬元及一萬元，無非欲藉此以證明其誠信不欺，使
    法院信其借據及所言並無不實，惟如上訴人確有借款並為部分清償，理應由被上
    訴人開立收據予上訴人收執，當不至於記載由被上訴人收執之借據上。（二）又
    系爭借據與鈞院另案即八十九年度訴字第一九○五號游錦隆與上訴人間請求返還
    借款事件中所提之借據（下稱另案借據），相互比對，更足證兩件借據均係偽造
    ，蓋兩張借據，均為同一人所寫，此可由其字體均相同外，亦可由其記載之格式
    及內容，除金額及日期外，卻均相同乙項而得證明，無論借款日及清償期，其年
    份均為阿拉伯數字，月份及日期則均為國字大寫，縱確有借款情事，但既曰係不
    同時間所借，並各於借款時即書立借據，則縱同一人所書寫，其錯字亦不可能均
    相同，況該二張借據所載借款之時間不同，前後相差達六個月又二十天之久，但
    其錯字卻又不可思議竟均相同，均於利息之計算處由「壹仟貳佰」改為「壹佰貳
    拾」，被上訴人如何解釋？既有約定利息，且另有逾期加計百分之伍拾之約定，
    足證對利息至為重要條件之一，如有錯誤，理應蓋章或捺指印以示更正，然何以
    二張借據之更改處均無蓋章，且立具人之指印何以僅蓋一小截，且故意使其模糊
    ，應係意圖規避偽造之刑責。而被上訴人與游錦隆係同居關係，倘被上訴人確借
    款一百六十九萬二千元予上訴人，且利息分文未付，直至七十七年五月十三日僅
    返還本金二十萬元，則上訴人信用顯然喪失，則被上訴人理當對上訴人為追訴矣
    ，然何以推延十二年均未予追訴，而與被上訴人同居之游錦隆竟仍願於七十七年
    九月二十日再借與被上訴人八十萬五千元，亦顯違經驗法則。（三）再查，被上
    訴人所提出發票日為七十七年九月二十日、金額為二百萬七千元之本票，上訴人
    否認其真正，被上訴人並曾當庭陳稱簽發日期就是本票上面的日期，本票係結算
    至發票日止系爭借據與另案借據仍欠之金額等語，惟依該二張借據所載，七十七
    年九月二十日尚欠之金額應為二百二十九萬七千元，而非票面金額二百萬七千元
    ，且被上訴人始於另案改口稱本票票面金額係七十八年一月十三日結算之金額，
    發票日乃倒填日期為七十七年九月二十日云云，惟縱欲倒填日期至七十七年九月
    二十日所簽發，亦應以當時尚欠之二百二十九萬七千元為本票金額，要無可能為
    倒填日期而少列二十萬元，況既已有二張借據亦無另行簽本票之必要。又既係向
    被上訴人與游錦隆分別借用，縱欲簽發本票，亦必分別簽發，絕不至併列為一張
    。（四）末查，利息之請求權時效為五年，是被上訴人所請求之利息中，超過五
    年部分，已罹於時效，不得再為請求等語資為抗辯。並聲明：（一）被上訴人之
    訴及假執行之聲請均駁回。（二）如受不利判決，願供擔保請准免為假執行之宣
    告。
三、按稱消費借貸者，謂當事人約定，一方移轉金錢或其他代替物之所有權於他方，
    而他方以種類、品質、數量相同之物返還之契約。消費借貸，因金錢或其他代替
    物之交付，而生效力，民法第四百七十四條、第四百七十五條分別定有明文。是
    當事人主張有金錢借貸關係存在，須就其發生所須具備之特別要件即金錢之交付
    及借貸意思表示相互一致負舉證之責任。本件被上訴人主張兩造間有消費借貸關
    係存在之主要證據係一張有「甲○○」（即上訴人之姓名）簽名及指印之借據，
    而上訴人則以前面所說的加以答辯，因此，本件之主要爭點在於被上訴人所提出
    之借據上「甲○○」簽名及指印是否係上訴人所為？其次，是被上訴人是否已為
    金錢之交付？
四、經查被上訴人主張上訴人於七十七年三月二日向其借款一百六十九萬二千元之事
    實，業據其提出借據一紙為證，雖為上訴人否認借據之真正，辯稱：系爭借據係
    屬偽造云云，惟經本院依上訴人聲請將上訴人自認其簽名真正之當庭簽名原件、
    離婚附帶條件協議書原件及其向世華聯合商業銀行辦理借款之授權轉帳約定書、
    授權書原件，連同系爭借據原件，囑託法務部調查局為就上開文件中「甲○○」
    簽名筆跡進行筆跡鑑定，鑑定結果為：「甲類筆跡（即系爭借據上甲○○筆跡）
    與乙類筆跡（即上開當庭簽名文件、離婚附帶條件協議書、授權轉帳約定書及授
    權書上甲○○筆跡）比對結果，筆劃特徵相符，判為同一人所書。」，有該局九
    十一年三月十五日調科貳字第０九一０００六七０二０號函在卷可參，是系爭借
    據係上訴人所簽名，應堪認定。
五、次按金錢借貸契約，固屬要物契約，應由貸與人就交付金錢之事實負舉證之責，
    但若貸與人提出之借用證內，經載明借款額，當日親收足訖無訛者，要應解為貸
    與人就要物性之具備，已盡舉證責任（最高法院六十九年臺上字第三五四六號判
    例參照）。上揭借據上「甲○○」之簽名確係上訴人親自所寫，已如前述，則依
    系爭借據文義以觀，上訴人既同意借據上所載「茲向乙○○女士借到新台幣壹佰
    陸拾玖萬貳仟元整．．．恐口無憑，特立此據為證」內容，並表明「借到」款項
    無訛，要解為被上訴人已就其交付一百六十九萬二千元借款，並與上訴人互為借
    貸意思表示之合致等要件，盡舉證責任。
六、再按被上訴人於起訴原因已有相當之證明，而上訴人於抗辯事實並無確實證明方
    法，僅以空言爭執者，當然認定其抗辯事實之非真正，而應為上訴人不利益之裁
    判  (最高法院十八年上字第一六七九號判例要旨可資參照)。本件被上訴人就借
    貸關係之存在既已為相當之證明，自應由上訴人就其抗辯事實負舉證之責。惟查
    上訴人所主張系爭借據係屬偽造之情，僅以：兩造非親非故，又無擔保，被上訴
    人豈會借款，並拖延十二年始追訴請求，逾期利息之請求有誤，系爭借據與另案
    借據時間不同，字跡、錯誤卻相同，均出自被上訴人同居人游錦隆之手，上訴人
    既未還錢予被上訴人，游錦隆何以仍願於七十七年九月二十日再借上訴人八十萬
    五千元云云空言爭執，均屬臆測或牽強附會之詞，並不足以證明系爭借據係屬偽
    造。又被上訴人除系爭借據外，雖另提出乙紙以上訴人名義簽發、發票日七十七
    年九月二十日、票面金額二百萬七千元之本票，並主張兩造曾結算借貸金額等情
    ，惟為上訴人否認本票之真正，辯稱依系爭借據及另案借據所載，七十七年九月
    二十日尚欠借款總金額應為二百二十九萬七千元，要與本票票面金額不相符合等
    語，然查，無論上開本票之簽發日期是否為票載發票日七十七年九月二十日，本
    件被上訴人係基於消費借貸關係而請求返還借款，並已提出系爭借據為相當證明
    ，縱認上開本票之真正與金額仍有存疑，亦僅不足證明兩造曾於七十七年九月二
    十日結算系爭借據與另紙借據之尚欠借貸金額為二百萬七千元之情，究無法憑此
    推論系爭借據即屬偽造。
七、綜上所述，被上訴人主張上訴人於七十七年三月二日向其借款一百六十九萬二千
    元之事實，堪信為實在，則扣除被上訴人主張上訴人曾於七十七年五月十三日、
    七十八年一月十二日先後返還二十萬元及一萬元本金部分，其請求上訴人應返還
    尚欠借款一百四十八萬二千元，應屬有據。
八、又被上訴人除請求上訴人返還借款一百四十八萬二千元外，並附帶主張利息部分
    ，上訴人應依系爭借據所載：「利息自借款日起（即七十七年三月二日）按月每
    萬元月息壹佰貳拾元計付，逾期加計百分之伍拾給付，定於七十八年玖月壹日前
    本息全數還清。」，於七十八年九月一日前以每萬元月息一百二十元，七十八年
    九月二日後以每萬元月息一百八十元，計付如附表所示自七十七年三月二日起至
    八十九年八月十三日止，已到期之利息共三百八十二萬零六百六十八元，及自八
    十九年十月二十七日起至清償日止，按月以二萬六千六百七十六元計算之利息等
    語。經查：
(一)上訴人就利息之計算，雖辯稱所謂「逾期加計百分之伍拾給付」，係於利息給付
    逾期時，即須「加計百分之伍拾」，並非以清期屆滿時仍未給付利息時始須「加
    計百分之伍拾」云云，惟審酌系爭借據全文意旨，所謂「按月每萬元月息一百二
    十元計付」應在於約定借款利率及以按月計付方式為之，而非約定未按月繳息即
    屬逾期，況且兩造已約定上訴人應於七十八年九月一日前全數還清本金及利息，
    即系爭借據所謂「逾期加計百分之伍拾給付」，自應解釋為逾越清償本息期限即
    七十八年九月一日後，利息即依原定每萬元月息一百二十元加計百分之五十，計
    每萬元月息一百八十元計付，且依此解釋亦對上訴人較為有利，是上訴人所辯，
    並非足採。
(二)次按利息之各期給付請求權，因五年間不行使為消滅，民法第一百二十六條定有
    明文，又按金錢債務，約定利息每週年給付一次，其利息請求權，依民法第一百
    二十一條規定，應以每屆週年之末日，為其可行使之起算時期，如以一訴請求數
    年之利息，除由該末日起算在五年內之部分時效尚未完成外，其已逾越此項期間
    之部分，自應因時效而消滅  (司法院院字第一六五三號解釋可資參照)。本件利
    息既約定自借款日即七十七年三月二日起按月計付，被上訴人利息請求權，依民
    法第一百二十一條規定，自應以每屆次月之二日，為其可行使之起算時期，是被
　　上訴人所請求如原判決附表所示自七十七年三月二日起算之各期利息，既經上訴
　　人以利息請求權已罹於時效消滅為抗辯，揆諸民法第一百二十六條規定，被上訴
　　人應僅得請求自本件起訴時即八十九年八月十六日，已屆期之八十九年八月二日
　　起算在五年內即八十四年八月二日起至清償日止按月計算之利息，是被上訴人所
　　提如原判決附表之利息逾此部分，其利息請求權即因時效而消滅。
(三)又按約定利率，超過週年百分之二十者，債權人對於超過部分之利息，無請求權
    ，民法第二百零五條定有明文，本件被上訴人所請求逾期清償之利息，係以一百
    四十八萬二千元本金計算每月二萬六千六百七十六元之利息，其年利率已相當於
    百分之二十一點六（即二六六七六／0000000ｘ一二），是依民法第二百
    零五條之規定，超過年利率百分之二十部分之利息，被上訴人並無請求權。從而
    ，本件被上訴人就系爭借款所附帶請求給付之利息，應以自八十四年八月二日起
    至清償日止，按週年利率百分之二十計算之利息部分，為有理由，逾此部分，則
    非正當，不應准許。
九、被上訴人另主張上訴人曾於七十五年六月十九日向被上訴人借款五萬元未還等情
    ，業據其提出借據一紙為證，上訴人對被上訴人此部分之主張，並未為任何爭執
    ，自應認被上訴人此部分之主張為實在。又查系爭五萬元之借據，並未記載清償
    期限，被上訴人亦未證明兩造曾約定清償期限，則按消費借貸未定返還期限者，
    貸與人得定一個月以上之相當期限，催告返還，民法第四百七十八條後段定有明
    文，本件被上訴人既未舉證就此五萬元借款曾於起訴前為催告之程序，而其擴張
    此部分請求之訴狀繕本又係於九十年五月十八日由上訴人收受，自可認被上訴人
    已以訴狀繕本對上訴人為催告，且截至言詞辯論終結時，已逾一個月以上之期限
    ，上訴人仍未返還，是縱此部分借貸未定有返還期限，亦可認被上訴人之請求與
    上開法條規定相符（最高法院七十年台上字第二０一一號判例要旨可參），則上
    訴人自應於受催告後屆滿一個月起即九十年六月十九日起負遲延責任。是被上訴
    人請求上訴人返還五萬元之借款，及自九十年六月十九日起算至清償日止，按週
    年利率百分之五計算之法定遲延利息，為有理由，逾此部分，自非正當。
十、從而，被上訴人依消費借貸之法律關係，請求上訴人給付一百五十三萬二千元（
    即一百四十八萬二千元加上五萬元），及其中一百四十八萬二千元部分，自八十
    四年八月二日起至清償日止，按週年利率百分之二十計算之利息，及其中五萬元
    部分，自九十年六月十九日起至清償日止，按週年利率百分之五計算之利息範圍
    內，為有理由，應予准許，逾此部分之請求，為無理由，應予駁回。就上述被上
    訴人請求有理由部分，原審因而判命上訴人如數給付，並依兩造之陳明分別酌定
    相當之擔保金額，為准、免假執行之宣告，於法並無不合。上訴意旨指摘原判決
    此部分為不當，求予廢棄改判，為無理由，應予駁回。
十一、因本件事證已臻明確，兩造其餘主張、陳述及攻擊防禦之方法，與本件判決結
    果無涉，毋庸一一論列，併此敘明。
十二、據上論結，本件上訴為無理由，依民事訴訟法第四百四十九條第一項、第七十
    八條，判決如主文。
中　　　華　　　民　　　國　　九十一　　年　　　十一　　　月　　十四　　日
　　　　　　　　　　　　　　 　民事第二庭
　　　　　　　　　　　　　　　　　 審判長法　官　尤　豐　彥
                                         法  官  黃  嘉  烈
                                         法　官　魏  麗  娟
右正本係照原本作成。
如不服本判決，應於收受送達後二十日內向本院提出上訴書狀，其未表明上訴理由者
，應於提出上訴後二十日內向本院補提理由書狀（均須按他造當事人之人數附繕本）
上訴時應提出委任律師或具有律師資格之人之委任狀；委任有律師資格者，另應附具
律師及格證書及釋明委任人與受任人有民事訴訟法第四百六十六條之一第一項但書或
第二項（詳附註）所定關係之釋明文書影本。
中　　　華　　　民　　　國　　九十一　　年　　　十一　　　月　　十九　　日
　　　　　　　　　　　　　　　　　　　　 書記官　曾　瓊　安
附註：
民事訴訟法第四百六十六條之一（第一項、第二項）：
對於第二審判決上訴，上訴人應委任律師為訴訟代理人。但上訴人或其法定代理人具
有律師資格者，不在此限。
上訴人之配偶、三親等內之血親、二親等內之姻親，或上訴人為法人、中央或地方機
關時，其所屬專任人員具有律師資格並經法院認為適當者，亦得為第三審訴訟代理人
。
